臺灣臺南地方法院民事判決　　　　　　　91年度訴字第2608號
原　　　告　　亥○○
訴訟代理人　　向文英律師
複代理人　　　蘇暉律師
被　　　告　　財政部國有財產局臺灣南區辦事處臺南分處即被
　　　　　　　繼承人江廖惠之遺產管理人
法定代理人　　凌中
訴訟代理人　　Ａ○○
　　　　　　　甲○○
被　　　告　　庚○○○○○○
　　　　　　　辰○○
　　　　　　　　　　　　巷二八.
　　　　　　　巳○○
　　　　　　　丙○○
　　　　　　　卯○○
　　　　　　　己○○
　　　　　　　乙○○
　　　　　　　癸○○
　　　　　　　　　　　　七號
兼上列四人共
同訴訟代理人　戌○○　　住臺南.
被　　　告　　子○○　　住台南.
　　　　　　　丁○○　　住台南.
　　　　　　　玄○○　　住台南.
上列一人
訴訟代理人　　黃○○　　住臺南.
　　　　　　　　　　　　０六號.
被　　　告　　戊○○　　住台中.
上列一人
訴訟代理人　　宙○○　　住台中.
　　　　　　　　　　　　０五號.
被　　　告　　午○○　　住高雄.
　　　　　　　　　　　　樓之一.
　　　　　　　宇○○　　住台南.
　　　　　　　地○○　　住台南.
　　　　　　　天○○　　住台南.
　　　　　　　申○○　　住高雄.
　　　　　　　酉○○　　住高雄.
兼上列五人共
同訴訟代理人　未○○　　住臺南.
被　　　告　　寅○○　　住高雄.
　　　　　　　　　　　　一號
　　　　　　　辛○○　　住台南.
兼上列一人
訴訟代理人　　丑○○　　住臺南.
上第二列
訴訟代理人　　壬○○○　住臺南.
　　　　　　　　　　　　弄三號.
上列當事人間請求分割共有物事件，經本院於民國94年6月8日言
詞辯論終結，判決如下：
    主      文
兩造共有坐落台南縣玉井鄉○○段99地號、地目旱、面積3,256.
76平方公尺土地，同段100地號、地目旱、面積292.56平方公尺
土地，同段129地號、地目旱、面積584.63平方公尺土地，同段1
43地號、地目旱、面積202.95平方公尺土地，同段143之1地號、
地目旱、面積48.23平方公尺土地，同段99之1地號、地目旱、面
積55.54平方公尺土地，同段142地號、地目旱、面積23.97平方
公尺土地，同段140地號、地目旱、面積48.48平方公尺土地，應
合併分割如附圖1所示：Ａ1部分面積1,128.28平方公尺分歸被告
辰○○所有，Ａ2部分面積526.53平方公尺分歸被告巳○○所有
，Ａ3部分面積141.04平方公尺分歸被告財政部國有財產局臺灣
南區辦事處臺南分處即被繼承人江廖惠之遺產管理人所有，Ａ4
部分面積47.01平方公尺分歸被告庚○○○○○○所有，Ａ5部分
面積206. 85平方公尺分歸被告丑○○所有，Ａ6部分面積206.85
平方公尺分歸被告辛○○所有，Ｂ部分面積213.47平方公尺分歸
被告丙○○所有，Ｃ部分面積206.7平方公尺分歸被告寅○○所
有，Ｄ部分面積148.93平方公尺分歸被告戊○○所有，Ｅ部分面
積261. 76平方公尺分歸被告午○○所有，Ｆ部分面積288.84 平
方公尺分歸被告卯○○、戌○○、癸○○、乙○○、己○○按原
應有部分比例保持共有，Ｇ部分面積479.29平方公尺分歸被告天
○○、地○○、宇○○按原應有部分比例保持共有，Ｈ部分面積
150.29平方公尺分歸被告申○○、酉○○、未○○按原應有部分
比例保持共有，Ｉ部分面積241.45平方公尺分歸被告子○○、丁○○按原應有部分比例保持共有，Ｊ部分面積219.79平方公尺分
歸原告亥○○所有，Ｋ部分面積46.04平方公尺分歸被告玄○○
所有。
訴訟費用由兩造依如附表示訴訟費用分擔比例負擔。
    事實及理由
甲、程序方面：
    本件被告庚○○○○○○、辰○○、丙○○、卯○○、天○○、戌○○、癸○○、乙○○、子○○、丁○○、地○○、
    玄○○、宇○○、戊○○、午○○、申○○、酉○○、未○○、己○○、寅○○經合法通知，未於最後言詞辯論期日到
    場，核無民事訴訟法第386條各款所列情形，爰依原告聲請
    ，由其一造辯論而為判決。
乙、實體方面：
一、原告起訴主張：
(一)、兩造為坐落台南縣玉井鄉○○段99地號、地目旱、面積3,25
    6.76平方公尺土地，同段100地號、地目旱、面積292.56平
    方公尺土地，同段129地號、地目旱、面積584.63平方公尺
    土地，同段143地號、地目旱、面積202.95平方公尺土地，
    同段143之1地號、地目旱、面積48.23平方公尺土地，同段
    99之1地號、地目旱、面積55.54平方公尺土地，同段142地
    號、地目旱、面積23.97平方公尺土地及同段140地號、地目
    旱、面積48.48平方公尺土地（下稱系爭土地）之共有人，
    應有部分如附表所示。兩造對於系爭土地並無不分割之特約
    ，且無因使用目的不能分割之情形，惟對於分割方法迄今仍
    未能達成協議。為此，原告依民法第823條第1項及第824條
    第2項規定，請求將系爭土地合併分割如附圖2所示，俾利土
    地之利用及管理等情。
(二)、聲明：1.兩造共有之系爭土地應合併分割如附圖2所示。2.
    訴訟費用由被告按系爭土地應有部分比例負擔。
二、被告則以：
(一)、被告辰○○、巳○○、丙○○、卯○○、戌○○、癸○○、
    乙○○、丁○○、玄○○、戊○○、午○○、己○○、丑○○、辛○○部分：系爭土地於73年間經大多數共有人（江廖
    惠、江宗潘、原共有人江茂盛除外）合意委由蘇江松代書事
    務所繪測分割方案，上開被告主張依73年間協議之分割方案
    分割系爭土地。又被告辰○○、巳○○、丑○○、辛○○陳
    明不願維持共有關係，主張依如附圖1所示之分割方案合併
    分割系爭土地等語。
(二)、被告申○○、酉○○、未○○、天○○、地○○、宇○○部
    分：同意分割，但系爭143、99之1、142、140地號等土地為
    都市計畫公共設施保留地，此部分應由全體共有人保持共有
    ，其他部分則按應有部分比例分割等語。
(三)、被告財政部國有財產局臺灣南區辦事處臺南分處即被繼承人
    江廖惠之遺產管理人部分：被告財政部國有財產局臺灣南區
    辦事處臺南分處管理之被繼承人江廖惠所有之系爭土地面積
    為141.03 5平方公尺，依台南縣政府畸零地使用規則第3條
    第1項規定，已達建築法令規定得單獨建築使用之面積，且
    江廖惠於系爭土地上並無建物，理應分配可單獨建築使用之
    空地，故主張依如附圖3所示之分割方案合併分割系爭土地
    等語。
(四)、被告庚○○○○○○、寅○○、子○○未於言詞辯論期日到
    場，亦未提出準備書狀作何聲明或陳述。
三、兩造不爭執之事實：
(一)、兩造為系爭土地之共有人，應有部分如附表所示。兩造對於
    系爭土地並無不分割之特約，且無因使用目的不能分割之情
    形，惟對於分割方法迄今仍未能達成協議，有土地登記謄本
    附卷可稽。
(二)、系爭土地於73年間曾經大多數共有人（江廖惠、江宗潘、原
    共有人江茂盛除外）合意委由蘇江松代書事務所繪測分割方
    案，有系爭土地分割草圖及本院92年9月9日言詞辯論筆錄在
    卷可參。
(三)、系爭143、99之1、142、140地號土地為都市計畫公共設施保
    留地，上開土地如欲變更為住宅區，可於辦理都市計劃通盤
    檢討時，提案經鄉都市計劃委員會、縣都市計劃委員會、省
    都市計劃委員會審核通過後，公告發布實施。系爭100地號
    土地確由都市計畫公共設施保留地變更為住宅區，有玉井鄉
    都市土地分區使用或公共設施用地證明書及台南縣玉井鄉公
    所92年2月7日所建字第0920000780號函在卷足憑。
(四)、系爭土地共有人江廖惠業經本院以93年度亡字第26號判決宣
    告江廖惠於71年7月9日下午12時死亡，並以94年度財管字第
    3號民事裁定選任財政部國有財產局臺灣南區辦事處臺南分
    處為其遺產管理人，有本院93年度財管字第1號、94年度財
    管字第3號民事裁定及裁定確定證明書附卷可查。
四、得心證之理由：
(一)、按各共有人除共有物之使用目的不能分割或契約訂有不分割
    之期限者外，得隨時請求分割共有物；共有物之分割，依共
    有人協議之方法行之，分割之方法，不能協議決定者，法院
    得因任何共有人之聲請，命為左列之分配：一以原物分配於
    各共有人。二變賣共有物，以價金分配於各共有人，民法第
    823條第1項及第824條第2項有明文規定。原告主張兩造為系
    爭土地之共有人，應有部分如附表所示，系爭土地並無不能
    分割之情形，且共有人又無不分割之特約，惟對於分割方法
    迄未能達成協議之事實，為兩造所不爭，堪信為真實。從而
    ，原告依上揭規定，請求合併分割系爭土地，自無不合，應
    予准許。
(二)、經查：系爭土地北鄰約15米中正路，東鄰約6米巷道，南鄰
    約8米巷道，自東起算第一戶門號中正路950巷8弄3號三合院
    平房，三合院西側部分為丑○○、辛○○使用，南側為巳○○使用，東側為辰○○居住；西側三合院西鄰長條形磚造平
    房，北半部為丑○○、辛○○所有，南半部為巳○○所有；
    再西鄰一片空地，上有果樹及農作物，依序為丙○○、寅○○、戊○○、午○○、卯○○等、天○○等、未○○等在使
    用；再西鄰丁○○等所有門牌中正路870號加強磚造二層建
    物，南鄰丁○○所有磚造平房；再西側為亥○○所有門牌中
    正路862號磚造平房建物；再西側為玄○○所有門牌中正路
    848號磚木造二層建物，有本院92年1月15日勘驗筆錄附卷可
    稽，且經本院囑託台南縣玉井地政事務所派員測量，製有92
    年2月14日複丈成果圖在卷足按，由此可知系爭土地之使用
    現況與該地大多數共有人（江廖惠、江宗潘、原共有人江茂
    盛除外）於73年間合意委由蘇江松代書事務所繪測之分割方
    案各共有人擬分得之位置大致相同。又系爭143、99之1、14
    2、140地號土地雖為都市計畫公共設施保留地，然上開土地
    非不得經由法定程序變更為住宅區，已如前述，是以被告申
    ○○、酉○○、未○○、天○○、地○○、宇○○雖陳稱：
    系爭143、99之1、142、140地號等土地為都市計畫公共設施
    保留地，此部分應由全體共有人保持共有，其他部分則按應
    有部分比例分割等語，惟其並未提出具體之分割方案，且其
    主張有違該地大多數共有人（江廖惠、江宗潘、原共有人江
    茂盛除外）於73年間合意之分割方案，對於系爭土地之利用
    亦屬不利，尚難憑採。
(三)、茲審酌兩造所提出各如附圖1、2、3所示之分割方案：
１、如附圖1、2所示之分割方案各共有人獲分配之位置大致與上
    述73 年間大多數共有人（江廖惠、江宗潘、原共有人江茂
    盛除外）合意委由蘇江松代書事務所繪測之分割方案及系爭
    土地目前之使用現況相符，且其地形均呈南北座向，除原地
    形不規則部分外大致方整，而其間之差異僅在於附圖1所示
    之分割方案，其中Ａ2部分面積526.53平方公尺（擬分歸被
    告巳○○取得）、Ａ5部分面積206.85平方公尺（擬分歸被
    告丑○○取得）、Ａ6部分面積206.85平方公尺（擬分歸被
    告辛○○取得）之面寬（東西向）係依被告巳○○、丑○○
    、辛○○合意之面寬比例繪測；而附圖2所示之分割方案，
    其中Ａ2部分面積526.53平方公尺（擬分歸被告巳○○取得
    ）、Ａ5部分面積206.85平方公尺（擬分歸被告丑○○取得
    ）、Ａ6部分面積206.85平方公尺（擬分歸被告辛○○取得
    ）之面寬（東西向），Ａ5部分加Ａ6部分合計之面寬則略大
    於Ａ2部分之面寬，茲比較如附圖1、2所示之分割方案，因
    如附圖1所示之分割方案較能兼顧共有人之意願，是以該方
    案自較如附圖2所示之分割方案為佳。
２、次觀如附圖3所示之分割方案與系爭土地之使用現況有較大
    之差異，且其分割方法將使Ｄ部分面積526.53平方公尺（擬
    分歸被告巳○○取得）、Ｋ部分面積479.29平方公尺（擬分
    歸被告天○○、地○○、宇○○取得）之地形呈Ｌ形或凹字
    形，明顯不利於上開土地之使用規劃，而有無法發揮系爭土
    地最大經濟效益之憾。
３、綜上所述，本院審酌系爭土地之地形、臨路情形、交通狀況
    、使用現況、兩造意願及其未來發展性等一切情狀，認如附
    圖1所示之分割方案，較符合系爭土地之使用現況，且能地
    盡其利，發揮系爭土地之最大經濟效益，而足採之。
(四)、從而，依民法第824條第2項第1款規定，將兩造共有之系爭
    土地合併分割如附圖1所示：Ａ1部分面積1,128.28平方公尺
    分歸被告辰○○所有，Ａ2部分面積526.53平方公尺分歸被
    告巳○○所有，Ａ3部分面積141.04平方公尺分歸被告財政
    部國有財產局臺灣南區辦事處臺南分處即被繼承人江廖惠之
    遺產管理人所有，Ａ4部分面積47.01平方公尺分歸被告庚○○○○○○所有，Ａ5部分面積206.85平方公尺分歸被告丑
    ○○所有，Ａ6部分面積206.85平方公尺分歸被告辛○○所
    有，Ｂ部分面積213.47平方公尺分歸被告丙○○所有，Ｃ部
    分面積20 6.7平方公尺分歸被告寅○○所有，Ｄ部分面積14
    8.93平方公尺分歸被告戊○○所有，Ｅ部分面積261.76平方
    公尺分歸被告午○○所有，Ｆ部分面積288.84平方公尺分歸
    被告卯○○、戌○○、癸○○、乙○○、己○○按原應有部
    分比例保持共有，Ｇ部分面積479.29平方公尺分歸被告天○○、地○○、宇○○按原應有部分比例保持共有，Ｈ部分面
    積150. 29平方公尺分歸被告申○○、酉○○、未○○按原
    應有部分比例保持共有，Ｉ部分面積241.45平方公尺分歸被
    告子○○、丁○○按原應有部分比例保持共有，Ｊ部分面積
    219.79平方公尺分歸原告亥○○所有，Ｋ部分面積46.04平
    方公尺分歸被告玄○○所有。
五、結論：本件原告之訴為有理由，依民事訴訟法第385條第1項
    前段、第78條、第80條之1，判決如主文。
中　　華　　民　　國　　94　　年　　6　　月　　17　　日
                  民事第三庭    法　官　張季芬
以上正本係照原本作成
如對本判決上訴，須於判決送達後20日內向本院提出上訴狀
中　　華　　民　　國　　94　　年　　6　　月　　17　　日
                                書記官　陳慧玲
附表：
    ┌───────┬─────────────┬─────────┐
    │    共有人    │應有部分及訴訟費用分擔比例│  備　　　　　註  │
    ├───────┼─────────────┼─────────┤
    │財政部國有財產│   480分之15 　　         │                  │
    │局臺灣南區辦事│             　　         │                  │
    │處臺南分處即被│                          │                  │
    │繼承人江廖惠之│                          │                  │
    │遺產管理人    │                          │                  │
    ├───────┼─────────────┼─────────┤
    │庚○○○○○○│   480分之5　　　       　│                  │
    ├───────┼─────────────┼─────────┤
    │    辰○○　  │   4分之1      　　　　　 │　　　　　　　　　│
    ├───────┼─────────────┼─────────┤
    │    巳○○    │   60分之7     　         │                  │
    ├───────┼─────────────┼─────────┤
    │    丙○○    │   10000分之473　       　│                  │
    ├───────┼─────────────┼─────────┤
    │    亥○○　  │   10000分之487　　　　　 │　　　　　　　　　│
    ├───────┼─────────────┼─────────┤
    │    卯○○    │   10000分之128　       　│                  │
    ├───────┼─────────────┼─────────┤
    │    天○○　  │   10000分之194　　　　　 │　　　　　　　　　│
    ├───────┼─────────────┼─────────┤
    │    戌○○    │   10000分之128　         │                  │
    ├───────┼─────────────┼─────────┤
    │    癸○○    │   10000分之128　       　│                  │
    ├───────┼─────────────┼─────────┤
    │    乙○○　  │   10000分之128　　　　　 │　　　　　　　　　│
    ├───────┼─────────────┼─────────┤
    │    子○○    │   10000分之268　       　│                  │
    ├───────┼─────────────┼─────────┤
    │    丁○○　  │   10000分之267　　　　　 │　　　　　　　　　│
    ├───────┼─────────────┼─────────┤
    │    地○○    │   10000分之674　       　│                  │
    ├───────┼─────────────┼─────────┤
    │    玄○○　  │   10000分之102　　　　　 │　　　　　　　　　│
    ├───────┼─────────────┼─────────┤
    │    宇○○    │   10000分之194　         │                  │
    ├───────┼─────────────┼─────────┤
    │    戊○○    │   10000分之330　       　│                  │
    ├───────┼─────────────┼─────────┤
    │    午○○　  │   10000分之580　　　　　 │　　　　　　　　　│
    ├───────┼─────────────┼─────────┤
    │    申○○    │   10000分之111　       　│                  │
    ├───────┼─────────────┼─────────┤
    │    酉○○　  │   10000分之111　　　　　 │　　　　　　　　　│
    ├───────┼─────────────┼─────────┤
    │    未○○    │   10000分之111　       　│                  │
    ├───────┼─────────────┼─────────┤
    │    己○○　  │   10000分之128　　　　　 │　　　　　　　　　│
    ├───────┼─────────────┼─────────┤
    │    寅○○    │   10000分之458　       　│                  │
    ├───────┼─────────────┼─────────┤
    │    丑○○　  │   480分之22   　　　　　 │　　　　　　　　　│
    ├───────┼─────────────┼─────────┤
    │    辛○○    │   480分之22              │                  │
    └───────┴─────────────┴─────────┘
本件起訴日期：民國91年9月20日。
